臺灣嘉義地方法院民事裁定
110年度消債更字第4號
聲  請  人  李美娟  
代  理  人  賴一帆律師(法扶律師)
債  權  人  遠東國際商業銀行股份有限公司

法定代理人  周添財  


債  權  人  中國信託商業銀行股份有限公司

法定代理人  利明献  


債  權  人  匯豐汽車股份有限公司

法定代理人  陳昭文  
上列聲請人聲請消費者債務清理事件，本院裁定如下：
    主  文
聲請駁回。
聲請費用由聲請人負擔。
    理  由
壹、聲請意旨略以：聲請人積欠金融機構及非金融機構債務計新
    臺幣（下同）485,333元，前曾向本院聲請債務調解，經以1
    09年度司消債調字第184號（下稱調解卷）調解不成立而終
    結，且聲請人於5年內未從事營業活動，並對已屆清償期債
    務實有不能清償之情事，聲請人復未經法院裁定開始清算程
    序或宣告破產，爰聲請更生云云。
貳、按本條例所稱消費者，指5年內未從事營業活動或從事小規
    模營業活動之自然人；前項小規模營業指營業額平均每月20
    萬元以下者；前項所定數額，司法院得因情勢需要，以命令
    增減之。聲請依本條例所定程序清理其債務之債務人，以本
    條例第2條所稱之消費者為限；消費者依本條例所清理之債
    務，不以因消費行為所生者為限，消費者債務清理條例（下
    稱消債條例）第2條與消債條例施行細則第2條分別定有明文
    。消債條例第2條第1項所稱5年內未從事營業活動，係指自
    聲請更生或清算前1日回溯5年內，皆未有反覆從事銷售貨物
    、提供勞務或其他相類行為，以獲取代價之社會活動而言，
    例如：單純受領薪水或工資之公務員或公司職員、勞工等即
    屬之；所稱5年內從事小規模營業活動，係指自聲請更生或
    清算前1日回溯5年內，有反覆從事銷售貨物、提供勞務或其
    他相類行為，以獲取代價之社會活動，依其5年內營業總額
    除以實際經營月數之計算結果，其平均營業額為每月20萬元
    以下者而言，例如：平均月營業額未逾20萬元之計程車司機
    、小商販等即屬之；公司或其他營利法人5年內之平均營業
    額，逾每月20萬元者，其負責人即非本條例第2條第1項所稱
    之消費者，不得依本條例聲請更生或清算（見消債條例施行
    細則第4條，辦理消債條例事件應行注意事項第1點亦同此見
    解）。查聲請人主張其目前受僱私人公司從事居家服務工作
    ，每月收入平均約30,000元左右；最近5年內均受雇他人打
    零工，亦即聲請人最近5年內並未從事營業活動（見本院卷
    第99頁）。另依其所提財產及收入狀況說明書、財政部南區
    國稅局嘉義市分局108、107年度綜合所得稅各類所得資料清
    單、居家服務員薪資表、勞工保險被保險人投保資料表與切
    結書、薪資證明、嘉義市私立家福居家式服務類長期照顧服
    務機構員工在職證明書（見調解卷第3頁、第12至13頁、第1
    4頁、第15至16頁與本院卷第76至77頁、第84頁）等文書之
    記載，堪認聲請人屬5年內未從事營業活動之自然人，而屬
    消債條例第2條第1項所稱之消費者，為消債條例適用之對象
    。
參、次按債務人不能清償債務或有不能清償之虞者，得依本條例
    所定更生或清算程序，清理其債務。債務人無擔保或無優先
    權之本金及利息債務總額未逾12,000,000元者，於法院裁定
    開始清算程序或宣告破產前，得向法院聲請更生；前項債務
    總額，司法院得因情勢需要，以命令增減之。債務人對於金
    融機構負債務者，在聲請更生或清算前，應向最大債權金融
    機構請求協商債務清償方案，或向其住、居所地之法院或鄉
　　、鎮、市、區調解委員會聲請債務清理之調解。債務人於法
    院調解不成立之日起20日內，聲請更生或清算者，以其調解
    之聲請，視為更生或清算之聲請，不另徵收聲請費，消債條
    例第3條、42條、第151第1項、第153條之1第2項分別定有明
    文。前開消債條例第3條所謂「不能清償之虞」，係指依債
    務人之清償能力，就現在或即將到期之債務，有不能清償之
    蓋然性或可能性而言；易言之，債務人之狀態如置之不理，
    客觀上得預見將成為不能清償之情形而言，此將來發生不能
    清償之事實，不必達到高度之確信（司法院第2屆司法事務
    官消債問題研討第4號法律問題審查結論亦同此見解）。至
    法院審酌消債條例第3條所謂「不能清償或有不能清償之虞
    」，則應綜衡債務人全部財產及收支狀況，評估聲請人是否
    因負擔債務而不能維持最基本之生活條件，以及其陳報之各
    項花費是否確屬必要性支出；如曾有協商或調解方案，其條
    件是否已無法兼顧個人生活之基本需求等情，為其判斷標準
    。第按聲請更生或清算不合程式或不備其他要件者，法院應
    以裁定駁回之；但其情形可以補正者，法院應定期間先命補
    正，消債條例第8條亦有規定。而符合消債條例第2條、第3
    條規定，即屬前開所稱尚須具備其他要件（見消債條例第8
    條之立法理由）。查：
一、聲請人主張積欠中國信託商業銀行股份有限公司等金融機構
    及非金融機構債權人無擔保或無優先權之債務共485,333元
    （與各債權人申報金額因計算日期、方式而略有出入，但無
    擔保或無優先權之本金及利息債務總額未逾12,000,000元）
    ，前曾向本院聲請調解，經本院109年度司消債調字第184號
    受理在案，調解時因債權人未到庭，致調解不成立而終結等
    情，有本院民事調解程序筆錄、各債權人民事陳報狀或函暨
    所附文書等附於本院卷（見本院卷第5至6頁、第26至29頁）
    與債權人清冊、財團法人金融聯合徵信中心債務清理條例前
    置協商專用債權人清冊等附於前揭調解卷可憑（見調解卷第
    6頁、第9至10頁），復經本院調取前開調解卷核閱無誤，自
    堪信為真實。
二、債務人即聲請人是否有不能清償前開債務或有不能清償之虞
    部分：
（一）聲請人目前受僱私人公司從事居家服務工作，每月收入平
      均約30,000元左右，業如前述。且自前開財產及收入狀況
      說明書、財政部南區國稅局嘉義市分局108、107年度綜合
      所得稅各類所得資料清單、居家服務員薪資表、勞工保險
      被保險人投保資料表與切結書、薪資證明、嘉義市私立家
      福居家式服務類長期照顧服務機構員工在職證明書等文書
      之記載可知，聲請人主張其每月收入約30,000元，應屬可
      採。且聲請人108年度所得給付總額為51,087元，名下有
      汽車1輛，保單價值準備金為591,559元，存款不足100元
　　　，有稅務電子閘門財產所得調件明細表、存摺節影本、保
      單價值準備金一覽表（見本院卷第17頁、第37至39頁）等
      在卷可憑。
（二）聲請人所主張每月必要支出部分：
   1、按消債條例之立法意旨，乃在幫助陷於經濟上困境之債務
      人，得藉由更生或清算程序，走出經濟困境，避免走向絕
      路，實現憲法所保障之生命權，並在清理債務過程中能適
      度保有符合人性尊嚴之最低基本生活所需，並非在幫助債
      務人保持其舊有之生活水平，因此在考量所謂之「生活必
      要性支出」，自以維持一般人最低生活水平所需為準，否
      則對債權人即屬不公，而在扶養費支出之考量上，亦應以
      實際上確有受扶養必要之支出為準，其與法定扶養義務自
      當加以區別。次按債務人必要生活費用，以最近1年衛生
      福利部或直轄市政府所公告當地區每人每月最低生活費一
      點二倍定之。受扶養者之必要生活費用，準用第1項規定
      計算基準數額，並依債務人依法應負擔扶養義務之比例認
      定之。前2項情形，債務人釋明更生期間無須負擔必要生
      活費用一部或全部者，於該範圍內，不受最低數額限制，
      消債條例第64條之2第1、2、3項定有明文。
   2、按衛生福利部及直轄市政府公告之110年度臺灣省最低生
      活費13,288元標準，係按照政府最近1年平均每人消費支
      出（包括食品費、衣著鞋襪費、房租水電費、家居管理費
      、醫療保健費、交通通訊費、娛樂教育費及雜項支出）百
      分之60訂定，其1.2倍為15,946元，則聲請人主張其個人
      每月必要生活費為15,946元，核與前揭規定並無不合，應
      予准許。
   3、子女扶養費部分：
 （1）按直系血親相互間、兄弟姊妹相互間互負扶養之義務。負
      扶養義務者有數人時，應依左列順序定其履行義務之人：
      一、直系血親卑親屬。二、直系血親尊親屬。三、家長。
      四、兄弟姊妹。五、家屬。六、子婦、女婿。七、夫妻之
      父母；同係直系尊親屬或直系卑親屬者，以親等近者為先
　　　；負扶養義務者有數人而其親等同一時，應各依其經濟能
      力，分擔義務。受扶養權利者有數人，而負扶養義務者之
      經濟能力，不足扶養其全體時，依左列順序，定其受扶養
      之人：一、直系血親尊親屬。二、直系血親卑親屬。三、
      家屬。四、兄弟姊妹。五、家長。六、夫妻之父母。七、
      子婦、女婿；同係直系尊親屬或直系卑親屬者，以親等近
      者為先；受扶養權利者有數人而其親等同一時，應按其需
      要之狀況，酌為扶養。受扶養權利者，以不能維持生活而
      無謀生能力者為限。前項無謀生能力之限制，於直系血親
      尊親屬，不適用之，民法第1114條第1、3款、第1115條、
      第1116條、第1117條分別著有規定。
 （2）查聲請人之長子丙○○為91年4月30日生，名下無財產、亦
      無所得總額資料；聲請人之次子乙○○，為93年2月9日生，
      名下無財產、亦無108年度所得給付總額資料；與前開未
      成年子女於聲請人與前配偶甲○○離婚時約定由甲○○負擔權
      利義務，故須由甲○○扶養；且甲○○名下有房屋1筆、土地1
      筆、汽車2輛，財產總額為1,781,900元，無108年度所得
      給付總額資料，有戶籍謄本、稅務電子閘門財產所得調件
      明細表在卷可憑（見本院卷第35頁、第92至93頁、第95頁
      ）。是本院審酌前開狀況，因認聲請人之子女並無由聲請
      人扶養之必要，聲請人主張子女扶養費應由其與甲○○負擔
      ，即不可採。
   4、是聲請人每月必要生活費用應為15,946元。
（三）則以聲請人每月收入30,000元與前開財產狀況，扣除每月
      必要生活費15,946元後剩餘14,054元，聲請人每月清償能
      力扣除生活必要支出後之前開餘額顯足負擔前開債務之清
      償【計算式：（14,054元×72期＝1,011,888元）－485,333
      元＝526,555元】。故本院綜衡債務人即聲請人前開全部財
      產及收支狀況，評估聲請人是否因負擔債務而不能維持最
      基本之生活條件，因認以聲請人現有收入、財產確足清償
      前開債務，聲請人並無不能清償債務或有不能清償之虞，
      應可認定。
三、綜上所述，聲請人既無不能清償債務或有不能清償之虞，核
    與消債條例第3條所定更生原因之要件不符，是依前開說明
    ，聲請人聲請更生不備其他要件，且無從補正，自應以裁定
    駁回。
四、程序費用負擔之依據：消債條例第15條，民事訴訟法第78條
　　、第95條。
中　　華　　民　　國　 110　　年　　2 　　月　　20　　日
                  民事第二庭法　官　陳卿和
上為正本係照原本作成。
如對本裁定不服，應於裁定送達後10日內向本院提出抗告狀（應
附繕本），並繳納抗告費新臺幣1,000元。
中　　華　　民　　國　　110 　年　　2 　　月　　20　　日
                            書記官　柯凱騰